臺灣高雄地方法院刑事判決
110年度原交易字第1號
公  訴  人  臺灣高雄地方檢察署檢察官
被      告  王金英



選任辯護人  張景堯律師（法扶）
上列被告因過失傷害案件，經檢察官提起公訴（110年度偵字第1
5764號），本院判決如下：
    主    文
王金英犯汽車駕駛人無駕駛執照駕車而過失傷害人罪，處有期徒
刑肆月，如易科罰金，以新臺幣壹仟元折算壹日。
    事    實
一、王金英僅領有輕型機車駕駛執照，未考領普通重型機車駕駛
    執照，不得騎乘普通重型機車，於民國110年1月22日下午2
    時26分許，騎乘車號000-0000號普通重型機車（系爭機車）
    ，進入高雄市大寮區萬丹路「鳳林黃昏市場」（下稱系爭市
    場）。詎王金英本當注意車前狀況並隨時採取必要之安全措
    施，而依當時系爭市場內有照明、走道為混凝土造、乾燥無
    缺陷，並無不能注意之情事，竟疏未注意及此，騎乘系爭機
    車進入系爭市場行駛於攤位間之走道上，適有邱賢智面對其
    攤位手拉帆布向後退欲打開帆布準備擺攤，王金英見狀猶執
    意自邱賢智左後方通過，致其所騎乘之系爭機車左側車身撞
    擊邱賢智右小腿後側（起訴書誤載為「腳踝」，應予更正）
    ，邱賢智因而失去平衡身體後仰、後腦著地，並因而受有頭
    部外傷併腦震盪症狀、頸部外傷、右小腿後側挫傷（起訴書
    記載為右腳踝挫傷，應予更正）等傷害。
二、案經邱賢智訴由高雄市政府警察局林園分局（下稱林園分局
    ）報告臺灣高雄地方檢察署（下稱高雄地檢署）檢察官偵查
    起訴。
    理    由
一、證據能力部分
  ㈠本案認定事實所引用被告王金英（下稱被告）以外之證人即
    告訴人邱賢智於警詢及偵訊陳述、證人郭燕菁、劉永洪於偵
    訊時陳述，為審判外之陳述，屬傳聞證據，惟業據檢察官、
    被告及辯護人於本院審判程序中均表明同意作為證據（見原
    交易卷第248頁），且本院審酌該等證人警詢中證述之情況
    ，並無任何證據證明有何外力介入影響證人陳述之情事，應
    屬適當，爰依刑事訴訟法第159 條之5 第1 項之規定，自均
    得為證據。
　㈡另本案所引用之非供述證據，與本案均具有關聯性，並無證
    據證明係公務員違背法定程序所取得，復經本院依法踐行調
    查程序，是依刑事訴訟法第158條之4之反面解釋，自應認均
    具有證據能力。
二、認定犯罪事實所憑之證據及理由
    訊據被告固坦認：我於前揭時、地騎乘系爭機車進入系爭市
    場，邱賢智當日因跌倒送醫受有上開傷勢等事實，惟矢口否
    認有何過失傷害犯行，辯稱：系爭市場並未限制機車進入，
    是邱賢智自己向後退，重心不穩而跌倒，我騎乘之系爭機車
    並未與邱賢智發生碰撞，故本件車禍我沒有過失云云。辯護
    人則為被告辯護稱：依照勘驗監視器畫面可知監視器並未拍
    到被告騎乘系爭機車撞到邱賢智，而是邱賢智是自己擺攤時
    拉帆布向後退跌倒在地，與被告騎乘系爭機車經過無關，被
    告之系爭機車並未與邱賢智發生碰撞等語。經查：
  ㈠被告僅領有輕型機車駕駛執照，未考領普通重型機車駕駛執
    照，不得騎乘普通重型機車，於110年1月22日下午2時26分
    許，騎乘系爭機車，進入高雄市大寮區萬丹路之系爭市場。
    適有邱賢智面對其攤位手拉帆布向後退欲打開帆布準備擺攤
    ，被告自邱賢智左後方通過，邱賢智隨即失去平衡身體後仰
    、後腦著地，並因而受有頭部外傷併腦震盪症狀、頸部外傷
    等情，業據被告警詢、偵訊及本院審理中坦承在卷(見警卷
    第1-4頁、偵卷第16-20頁、審原交易卷第73頁、原交易卷第
    39、41、258、307、308頁)，且經證人即告訴人邱賢智於警
    詢（見警卷第5-7頁）、偵訊（見偵卷第17-20頁） 及本院
    審理中證述（見原交易卷第105-112頁）、證人郭燕菁於偵
    訊及本院審理中（見偵卷第19頁、原交易卷第113-119頁）
    、證人劉永洪於偵訊及本院審理中（見偵卷第19-20頁、原
    交易卷第119-128頁）證述明確，並有邱賢智長庚醫療財團
    法人高雄長庚紀念醫院（下稱高雄長庚醫院）診斷證明書（
    見警卷第9-11頁）、監視器錄影光碟1片、現場及監視器錄
    影畫面翻拍照片（見警卷第13-23頁）、公路監理電子閘門
    查詢-車號查詢機車車籍、證號查詢機車駕駛人（見警卷第2
    5-27頁）、高雄市政府警察局林園分局忠義派出所受理案件
    證明單、受理各類案件紀錄表（見警卷第37-39頁）、邱賢
    智刑事告訴補充理由狀暨鳳林市場入口處照片、菜攤及邱賢
    智攤位相對位置圖、案發現場示意圖（見審原交易卷第55-5
    9頁）、被告110年11月4日刑事準備狀暨其他攤位錄影畫面
    光碟1片（外放審原交易卷證物袋）、被告111年1月11日刑
    事準備（二）狀暨111年1月5日市場入口錄影畫面光碟1片及
    翻拍照片（見原交易卷第63-65頁）、本院111年3月8日當庭
    拍攝邱賢智右小腿照片2張（見原交易卷第133、134頁）、
    本院111年3月8日勘驗筆錄及附件（見原交易卷第103、104
    、129-132頁）等件在卷足憑，此部分事實，首堪認定。
  ㈡被告騎乘系爭機車撞擊告訴人邱賢智之認定：
　⒈證人即告訴人邱賢智於本院審理中指稱：被告騎乘系爭機車
    進入系爭市場時，我正好面向攤位、背對走道，雙手拉帆布
    要擺攤，因為帆布很大件，我雙手拉帆布往上揚，左腳在前
    、右腳往後踏懸空之際，被告騎乘系爭機車從我後方通過，
    撞到我的右腳，我因而跌倒，對面攤的賣菜大姊見狀叫住被
    告，被告才停下來。被告騎車沒鳴按喇叭，我因為背對他沒
    看到被告等語（見原交易卷第106-111頁）；證人即邱賢智
    之妻郭燕菁於本院審理時證稱：被告騎乘系爭機車進入系爭
    市場時，我先生邱賢智面向攤位、背對走道，雙手拉帆布向
    後退要擺攤，被告騎乘系爭機車從邱賢智後方通過，撞到他
    的右腳，邱賢智失去平衡往後退好幾步，跌倒且後仰頭著地
    ，對面攤的賣菜大姊見狀叫被告，被告才停下來等語（見原
    交易卷第113-117頁）。證人劉永洪於本院審理時證稱：案
    發當時我人在邱賢智斜對角攤位，被告騎乘系爭機車進入系
    爭市場，從邱賢智後方通過後，邱賢智就失去平衡跌倒，對
    面攤的賣菜大姊叫被告停車，她才停下來。我見狀去攙扶邱
    賢智，邱賢智說他小腿處有受傷，我有看到是新傷，後來有
    陪邱賢智去看醫生等語（見原交易卷第119-126頁）。
　⒉本院勘驗案發地點監視器畫面：
　　勘驗標的：審原交易卷證物袋「被證1 ：被告提出其他攤位
    之錄影畫面光碟1 片」公文封內光碟1 片，檔案名稱「菜市
    場_07_00000000000000 000_(1)」
　　檔案長度：5分26秒
　　勘驗時間：依監視器畫面顯示為110年1月22日14時14分46秒
    至14時19分秒
　　勘驗背景：Camera07畫面拍攝市場內部，畫面上方為通道入
    口處，僅有畫面無聲音
    勘驗結果略以：　　
畫面時間 動作/對話內容 14:14:46 市場攤販準備中，尚未開始營業，畫面右側有一紅黃條紋帆布亮燈之攤位（即邱賢智攤位），該攤位前方市場通道處有一放有白色保麗龍箱之推車（被「黑狗兄美食」之招牌遮擋），推車約佔市場通道四分之一（如圖1 ）黑色上衣短褲男子（即邱賢智）自畫面右下方出現，走至該攤位前方 14:15:08 邱賢智約站於鐵柱與推車之間，面向其攤位，被「黑狗兄美食」之招牌遮擋（如圖2 ），此時一機車騎士（即被告）自畫面上方市場通道入口進入畫面，沿通道往畫面下方前進（如圖3 ） 14:15:14 被告騎至畫面中間之攤位，車身已完全被「黑狗兄美食」之招牌遮擋，告訴人面向其攤位往後移動（背對被告系爭機車），後被「黑狗兄美食」之招牌遮擋，消失於畫面（如圖4 ） 14:15:16 被告機車前進，前輪出現於畫面後停下（如圖5 ） 14:15:22至14:18:27 附近攤商前去查看（如圖6） 17:18:30至14:20:11 被告將機車往前移動停靠、脫雨衣（如圖7 、8 ），再走回案發地 
    此有勘驗筆錄及擷錄翻拍照片在卷可稽（見原交易卷第103
    、129-132頁）。
　⒊又邱賢智於本院審理時，具體指出其右小腿遭被告系爭機車
    撞擊位置，且經本院當庭拍攝照片附卷（見原交易卷第133
    、135頁），郭燕菁於本院證稱：車禍發生當下邱賢智右小
    腿肚靠近腳踝處有一個新傷等語（見原交易卷第116、117頁
    ），劉永洪於本院審理時證稱：車禍當下邱賢智說他小腿處
    有受傷，我有看到是新傷，後來有陪他去看醫生等語（見原
    交易卷第126頁），本院向高雄長庚醫院函詢病情，經該院
    回覆略以：據病歷記載，邱賢智於110年1月22日至本院急診
    ，主訴工作時被機車擦撞右腳，經理學檢查發現「右小腿後
    側擦傷」等語，有高雄長庚醫院111年5月16日長庚院高字第
    1110550326號函可佐（見原交易字第217頁），參以邱賢智
    於本院證述時，就其上開「右小腿」傷勢始終稱「右腳踝」
    ，該傷勢位置確實在右小腿肚下方靠近右腳踝處，足認被告
    將「右小腿」傷勢誤為「右腳踝」，是公訴人指邱賢智因被
    告過失傷害行為受有「右踝挫傷」，容有誤會，應予更正為
    「右小腿後側擦傷」。
　⒋邱賢智、郭燕菁、劉永洪上開證述互核大致相符，且有上開
    監視器勘驗結果，被告騎乘系爭機車經過邱賢智所處位置後
    ，隨即往前停車，之後在場眾攤商往邱賢智所在位置察看等
    情，及本院當庭拍攝照片（原交易卷第133、135頁）、高雄
    長庚醫院111年5月16日長庚院高字第1110550326號函所示傷
    勢位置足資補強，堪認被告騎乘系爭機車通過邱賢智身後時
    ，系爭機車確有碰撞邱賢智之右小腿。被告以前揭情詞辯解
    ，辯護人為上開辯護，均無足採。
　㈢被告違反注意義務之認定：
　　道路交通管理處罰條例第3條第1款定義「道路」係指公路、
    街道、巷衖、廣場、騎樓、走廊或其他供公眾通行之地方。
    本案車禍發生地點位於上開私人經營之黃昏市場內，且係該
    市場內攤位間之走道上，則該等走道能否謂係上開道路交通
    管理處罰條例所規定之「道路」，即非無疑。然而車輛之行
    駛、活動或運轉，非僅限於上開條例所規定之「道路」範圍
    內，時有行駛於私人停車場、社區大樓停車場、工廠廠區，
    甚至駛入大型廠房內裝卸貨物之情形，均所在多有，而任何
    車輛在非道路區域處行駛或運轉時，一旦發生任何碰撞肇事
    ，甚至產生人員傷亡時，就車輛駕駛之責任歸屬，自仍得準
    用相關道路交通法規之規範，作為法律責任判定之準繩；是
    以道路交通安全規則及道路交通管理處罰條例自得作為本案
    被告肇事之責任判定之依據，先予敘明。次按汽車行駛時，
    駕駛人應注意車前狀況及兩車並行之間隔，並隨時採取必要
    之安全措施，不得在道路上蛇行，或以其他危險方式駕車，
    道路交通安全規則第94條第3 項定有明文。而本案車禍所在
    地點，係系爭市場攤位間之走道上，有本院勘驗筆錄附件照
    片在卷可據（見原交易卷第129-132頁），而依上開照片可
    知該走道兩側沿邊均設有林林總總之攤位，縱使無市場管理
    規範禁止駕駛車輛進入系爭市場走道（詳後述），該處仍屬
    行人往來出入且走道狹窄之處所，於本案事故發生當時，任
    何車輛駕駛行駛於上開走道，自應比照上開道路交通安全規
    則之規定，注意車前狀況，並因應走道上之狀況，隨時採取
    必要之安全措施。被告雖未考領普通重型機車駕駛執照，不
    得騎乘普通重型機車，仍考領有輕型機車駕駛執照，對於上
    開道路交通安全規則之規定，理當知之甚詳。且肇事時攤位
    有照明，而肇禍之走道筆直，路面舖設水泥、乾燥又無缺陷
    ，視野良好，有上開勘驗筆錄附件照片足憑，是被告對於系
    爭市場走道上任何狀況之掌握，並無不能注意之情事，被告
    竟疏未注意，見到邱賢智正拉帆布向後退之際，未注意車前
    狀況，即貿然騎乘系爭機車自邱賢智身後通過而碰撞邱賢智
    之右小腿，致生本件車禍事故，顯見被告騎乘機車之際未遵
    守上開規定，自有應注意、能注意而不注意之過失責任，並
    為本件車禍之肇事原因至明，且其過失行為與邱賢智之傷害
    間具有相當因果關係。
  ㈣至於起訴意旨認為被告違反系爭市場不得騎乘機車入內之注
    意義務部分。經查，邱賢智於本院審理時證述：系爭市場平
    時雖有請管理員，但當時管理員還沒來，並未禁止車輛進入
    等語（原交易卷第112頁），且遍查卷內並無證據可資佐證
    系爭市場設有管理規範、告示牌或標誌禁止車輛進入，可知
    被告於本案案發時段騎車進入系爭市場，並未違反系爭市場
    之管理規範，堪可認定，難認被告騎車進入系爭市場之舉有
    何應注意義務之違反可言。
　㈤綜上所述，本件事證明確，被告上開犯行堪以認定，應予依
    法論科。
三、論罪科刑：
　㈠按汽車駕駛人，無駕駛執照駕車因而致人受傷或死亡，依法
    應負刑事責任者，加重其刑至2分之1，道路交通管理處罰條
    例第86條第1項定有明文。又刑法總則之加重，係概括性之
    規定，所有罪名均一體適用；刑法分則之加重，係就犯罪類
    型變更之個別犯罪行為予以加重，成為另一獨立之罪名。道
    路交通管理處罰條例第86條第1項之規定，係就刑法第276條
    第1項、第2項、第284條第1項、第2項各罪犯罪類型變更之
    個別犯罪行為予以加重，而成另一獨立之罪名，自屬刑法分
    則加重之性質（最高法院99年度台非字第198號判決意旨參
    照）。又按汽車駕駛執照為駕駛汽車之許可憑證，道路交通
    安全規則第50條第1項前段定有明文；除依同規則第61條規
    定，汽車駕駛人取得高一級車類之駕駛資格者，准其駕駛較
    低等級車類之車輛外，應按其取得何等級車類之駕駛執照，
    駕駛該相當等級車類之車輛，不得持較低等級車類之駕駛執
    照，駕駛較高等級之車類；若有違反上述規定，因其不具備
    所駕駛車類之相當汽車駕駛人資格，於法應認與無駕駛執照
    者同，始符合道路交通安全維護之主法本旨。是道路交通管
    理處罰條例第86條第1項所稱之汽車駕駛人「無照駕車」，
    除同條例第21條第1項第1款之「未領有駕駛執照駕車」外，
    應包括持較低等級車類之駕駛執照，而駕駛較高等級之車類
    在內（最高法院82年度台上字第203號判決意旨參照）。被
    告雖領有普通輕型機車駕駛執照，但未領有普通重型機車駕
    駛執照，為被告供承明確，並有證號查詢機車駕駛人列印附
    卷為憑（見審原交易卷第17頁），依道路交通安全規則第61
    條第1項第4款規定僅得駕駛輕型機車，其越級駕駛普通重型
    機車，自屬無駕駛執照駕車。
　㈡核被告所為，係犯道路交通管理處罰條例第86條第1項、刑法
    第284條前段之汽車駕駛人無駕駛執照駕車而過失傷害人罪
    。至公訴意旨認被告所為係犯刑法第284條前段之過失傷害
    罪，未依道路交通管理處罰條例第86條第1項加重其刑，揆
    諸前開說明，就被告所犯罪名部分，容有誤會，惟起訴之基
    本社會事實同一，被告並承認其無照駕駛之事實，復經本院
    於審理時諭知被告上開罪名（見原交易卷第298頁），對被
    告刑事辯護防禦權並不生不利影響，本院自仍應予審理，並
    依法變更起訴法條。
  ㈢被告無駕駛執照駕駛汽車因而致人受傷，就所犯上開無駕駛
    執照駕駛汽車過失傷害之犯行，應依道路交通管理處罰條例
    第86條第1項規定加重其刑。
　㈤爰審酌被告明知其無重型機車駕駛執照，竟仍竟漠視法規禁
    令，駕駛動力交通工具上路，復未遵守相關交通法規，不顧
    交通安全及自身及其他用路人之生命、身體及財產法益，疏
    未注意車前狀況，並隨時採取必要之安全措施，見邱賢智手
    拉帆布後退擺攤，仍貿然自其身後通過，因而擦撞邱賢智之
    右小腿，肇生本案車禍事故，並使邱賢智受有上開傷害，危
    害非輕，所為實應非難；被告犯後迄未與邱賢智成立調解或
    實質彌補其損害，犯後態度難謂良好；兼衡被告於本院審理
    時自陳高中畢業、從事團膳、廚工之工作、已婚、育有2名
    成年子女、罹患高血壓、無重大疾病之健康情形等（見原交
    易卷第308、309頁）等一切情狀，量處如主文所示之刑，並
    諭知如主文所示易科罰金之折算標準。
據上論斷，應依刑事訴訟法第299條第1項前段、第300條，判決
如主文。　　
本案經檢察官張媛舒提起公訴，檢察官劉淑慧到庭執行職務。
中　　華　　民　　國　　111 　年　　8 　　月　　26　　日
                 刑事第一庭      法  官 賴建旭
以上正本證明與原本無異。
如不服本判決應於收受送達後20日內向本院提出上訴書狀，並應
敘述具體理由；其未敘述上訴之理由者，應於上訴期間屆滿後20
日內向本院補提理由書（均須按他造當事人之人數附繕本）「切
勿逕送上級法院」。
告訴人或被害人如不服判決，應備理由具狀向檢察官請求上訴，
上訴期間之計算，以檢察官收受判決正本之日起算。
因疫情而遲誤不變期間，得向法院聲請回復原狀。
中　　華　　民　　國　　111 　年　　8 　　月　　26　　日
                                 書記官 陳雅惠
《卷宗標目》 高市警林分偵字第11071372400號卷宗（警卷）  高雄地檢署110年度偵字第15764號卷宗（偵卷）  本院110年度審原交易字第14號卷宗（審原交易卷）  本院110年度原交易字第1號卷宗（原交易卷）  
附錄本案論罪科刑法條全文：
道路交通管理處罰條例第86條
汽車駕駛人，無駕駛執照駕車、酒醉駕車、吸食毒品或迷幻藥駕
車、行駛人行道或行經行人穿越道不依規定讓行人優先通行，因
而致人受傷或死亡，依法應負刑事責任者，加重其刑至二分之一
。
汽車駕駛人，在快車道依規定駕車行駛，因行人或慢車不依規定
，擅自進入快車道，而致人受傷或死亡，依法應負刑事責任者，
減輕其刑。
中華民國刑法第284條
因過失傷害人者，處一年以下有期徒刑、拘役或十萬元以下罰金
；致重傷者，處三年以下有期徒刑、拘役或三十萬元以下罰金。